【裁判字號】    98,消債更,398
【裁判日期】    990106
【裁判案由】    更生事件
【裁判全文】
臺灣臺北地方法院民事裁定           98年度消債更字第398號
聲  請  人
即  債務人  甲○○

    主  文
聲請駁回。
聲請費用由聲請人負擔。
    理  由
一、按債務人與金融機構協商成立者，不得聲請更生或清算，但
    因不可歸責於己之事由，致履行顯有重大困難者，不在此限
    ；本條例施行前，債務人依金融主管機關協調成立之中華民
    國銀行公會會員辦理消費金融案件無擔保債務協商機制與金
    融機構成立之協商，準用前項之規定，消費者債務清理條例
    第151條第5項、第6項分別定有明文。又聲請更生或清算不
    合程式或不備其他要件者，法院應以裁定駁回之，但其情形
    可以補正者，法院應定期間先命補正，復為同條例第8條所
    明定。
二、本件聲請人即債務人甲○○向本院聲請更生之意旨略以：其
    有不能清償債務情事，聲請人於本件更生或清算聲請前，已
    於民國95年5月22日依金融主管機關協調成立之中華民國銀
    行公會會員辦理消費金融案件無擔保債務協商機制，與最大
    債權銀行聯邦商業銀行協商，經協商成立並約定每月償還新
    臺幣（下同）2萬1,989元。惟於協商時聲請人即已告知聯邦
    商業銀行，聲請人每月收入僅2萬5,000元，實無力依協商方
    案負擔，事實上聲請人並不同意協商條件，係因當時聯邦商
    業銀行堅稱如果聲請人再不簽定協議，將會失去一致性債務
    協商權利，聲請人迫於無奈而同意協商條件；且債務人配偶
    從來不給生活費，聲請人要負擔三名子女之生活費、學費、
    手機費、保險費，係以向親戚友人借錢週轉才可以繳付債務
    及一家人生活開銷，至97年2月債務人已無法負荷，只好違
    諾云云。
三、聲請人固主張其有如聲請意旨所示之不可歸責於己致履行顯
    有重大困難之事由，然查：
  (一)債務人與金融機構協商成立者，除非因不可歸責於己之事由
    ，致履行顯有重大困難，否則不得聲請更生或清算，消費者
    債務清理條例第151條第5項規定意旨甚明。是債務清償方案
    成立後，固由債務人按其條件履行，惟需於其後發生情事變
    更，在清償期間收入或收益不如預期，致該方案履行困難甚
    或履行不能，因不可歸責於己，始能聲請更生或清算。此項
    規定旨在避免債務人任意毀棄已成立之協商，濫用更生或清
    算之裁判上債務清理程序，蓋以債務清償方案係經當事人行
    使程序選擇權所為之債務清理契約，債務人應受該成立之協
    議所拘束，合先敘明。
  (二)本件依聲請人之聲請狀及陳報狀所附聲請人國稅局所得資料
    清單（見本院卷第21頁-23頁）所載，其於95年協商成立時
    ，平均月收入約為2萬5,531元（計算式：30萬6,377元/12=2
    萬5,531元），至97年毀諾時，平均月收入則約為2萬9,930
    元（計算式：35萬9,157元/12=29,930元），可知聲請人於
    毀諾當時，平均月收入與協商成立時相較並未減少反有增加
    ，即聲請人並未說明有何不可歸責於己之情事變更，致收入
    或收益不如預期，而使履行原協商方案顯有重大困難之理由
    ，並提出相關證明文件以為證明。聲請人雖說明其配偶曾對
    之家暴，且從不負擔子女生活費，然其所述情形為債務人於
    協商當時所明知，非屬不可歸責於己而無法預知之情事。況
    未成年子女之保護教養費用，除配偶之一方無收入之情形外
    ，應由配偶雙方共同負擔，縱於夫妻離婚或分居之情形亦同
    ，債務人亦未說明其配偶不負擔未成年子女保護教養費用之
    法律上理由。復據聲請人陳報狀所附其子女之國稅局所得資
    料清單，其長子陳誌緯於97年有所得9萬6,717元（見本院卷
    第29頁）、次子陳俊穎於97年有所得3萬9,594元（見本院卷
    第35頁），可知聲請人之子係有一定收入，已可負擔其一部
    分生活費用，不須全由債務人負擔。據前所述，則債務人是
    否如其聲請狀所述需負擔每月1萬7,000元之家庭生活基本開
    銷及生活費非屬無疑。
  (三)聲請人於協商時對於每月收入約2萬5,000元於扣除每月必要
    支出之本人及子女生活費、學費、手機費及保險費後，無力
    繳付每月2萬1,989元協商金額已有預見，其仍決定接受原協
    商條件，即應有籌措資金按時還款之義務，其未詳予考量致
    生毀諾之結果，尚難認其有不可歸責於己之事由，致履行顯
    有重大困難情事。復衡以聲請人縱有該原協商條件履行之不
    便，亦仍得經由個別債權銀行協商程序重新評估債務人之資
    力、債信及還款計劃，以謀求適當履債；況金融機構已就曾
    經參加95年度債務協商毀諾客戶提供「個別一致性協商方案
    」，及對有繳款困難之債務協商持續履約客戶提「變更債務
    協商議書方案」，可供聲請人再行協商。是聲請人目前雖然
    毀諾，仍自當循此途徑以求解決，尚難據以認定聲請人有不
    可歸責於己之事由，致履行顯有重大困難之情形。
四、債務清償方案成立後，由債務人按其條件履行，需於其後發
    生情事變更，在清償期間收入或收益不如預期，致該方案履
    行困難甚或履行不能，因不可歸責於己，始能聲請更生或清
    算，旨在避免債務人任意毀諾已成立之協商，濫用更生或清
    算之裁判上債務清理程序，蓋以債務清償方案係經當事人行
    使程序選擇權所為之債務清理契約，債務人應受該成立之協
    議所拘束，債務人既已與金融機構協商成立，如認該協商方
    案履行有其他不適當情形，自仍應再循協商途徑謀求解決。
    縱使聲請人就協商結果毀諾，仍得經由個別債權銀行協商程
    序以求適當履債。綜上，聲請人無不可歸責於己致履行顯有
    重大困難之情事，本件聲請更生之要件顯然不備，且又無從
    補正，依首揭條文之意旨，自應駁回其更生之聲請，爰裁定
    如主文。
中    華    民    國    99    年    1     月    6     日
              民事第二庭    法      官  李家慧
以上正本係照原本作成。
如不服本裁定，應於裁定送達後10日內，以書狀向本院提出抗告
，並繳納抗告費新臺幣1千元
中    華    民    國    99    年    1     月    6     日
                            書  記  官  康翠真

司法院資訊處製作；財團法人民間司法改革基金會備份。
